臺灣高雄地方法院刑事判決　　　　　　　100年度易字第905號
公　訴　人　臺灣高雄地方法院檢察署檢察官
被　　　告　陳麗俗
上列被告因侵占案件，經檢察官提起公訴（100 年度偵字第9987
號），本院判決如下：
    主  文
陳麗俗犯侵占離本人持有物罪，處罰金新臺幣壹萬貳仟元，如易
服勞役，以新臺幣壹仟元折算壹日。
    事  實
一、陳麗俗原受雇於址設高雄市前鎮區○○○路217 號16樓「緹
    力士健身中心」，擔任清潔人員，並於民國99年11月18日晚
    間，在上開健身中心負責清潔打掃工作。莊雅淳於99年11月
    18日晚間7 時30分許，前往上開健身中心運動後盥洗時，不
    慎在該健身中心之女用置物櫃處，遺失藍寶石戒指1 枚，而
    為前往該運動中心盥洗之顧客趙麗人所拾獲，趙麗人隨後將
    該枚戒指交予上開健身中心之清潔人員陳麗俗處理。陳麗俗
    明知上開戒指係脫離本人所持有之物，竟基於意圖為自己不
    法所有之犯意，將之侵占入己。嗣經莊雅淳發現遺失上開戒
    指，並報警循線處理後，始查悉上情。
二、案經莊雅淳訴由高雄市政府警察局前鎮分局移送臺灣高雄地
    方法院檢察署檢察官偵查起訴。
    理  由
壹、證據能力部分：
一、按被告以外之人（包括證人、鑑定人、告訴人、被害人及共
    同被告等）於審判外之言詞或書面陳述，除法律有規定者外
    ，不得作為證據，刑事訴訟法第159 條第1 項定有明文。又
    該等之人於檢察事務官、司法警察官或司法警察調查中所為
    之陳述，與審判中不符時，其先前之陳述具有較可信之特別
    情況，且為證明犯罪事實存否所必要者，得為證據，刑事訴
    訟法第159 條之2 亦有明文規定。而所謂「被告以外之人於
    司法警察調查中所為之陳述，與審判中不符時」之要件，應
    就前後階段之陳述進行整體判斷，以決定其間是否具有實質
    性差異。且係指被告以外之人於審判中，以證人身分依法定
    程序，已到場具結陳述，並接受被告之詰問，而其陳述與先
    前在警詢中所為之陳述不符時而言，如被告以外之人未於審
    判中，以證人身分依法定程序，到場具結陳述，並接受被告
    之詰問，其於警詢中所為之陳述，縱具有特別可信之情況，
    且為證明犯罪事實存否所必要者，仍不符上開規定，不得依
    該規定採為斷罪證據（最高法院96年度台上字第5181號、97
    年度台上字第885 號、第1124號判決意旨參照）。至倘若其
    陳述與審判中相符時，即應逕予採取審判中經具結、交互詰
    問之陳述為證據，毋庸併採審判外陳述之傳聞證據，亦有該
    院98年度台上字第1982號判決足資參考。準此，被告以外之
    人於司法警察人員調查中所為之陳述，如於審判中已到庭證
    述，且與審判中之陳述相符時，則其前於警詢之陳述即不符
    合刑事訴訟法第159 條之2 有關傳聞例外之規定，故不得作
    為認定本案犯罪事實有無之證據，而應逕以其於審判中之陳
    述作為證據。經查，證人趙麗人業經本院傳訊到庭進行詰問
    ，本院審酌其於審判中就拾獲戒指、交予被告供人認領等情
    所為之證述內容（詳本院易字卷第16頁第18行以下），與其
    於高雄市政府警察局前鎮○○○○路派出所詢問時所為之陳
    述（詳100 年度偵字第9987號卷第6 頁），尚屬相符一致，
    故上開於警詢時所為之陳述，並未符合前揭傳聞證據例外之
    情形，自應認無證據能力。
二、被告另主張證人趙麗人於偵查中所為之陳述，無證據能力等
    語。惟按被告以外之人於偵查中向檢察官所為之陳述，除顯
    有不可信之情況者外，得為證據，刑事訴訟法第159  條之1
    第2 項定有明文。次則，92年修正公布之刑事訴訟法改採以
    當事人進行為主之訴訟制度，檢察官代表國家偵查犯罪、實
    施公訴，基於當事人一方原告之地位，就被告犯罪事實及訴
    訟條件與據以認定證據能力等訴訟程序上之事實，固應善盡
    舉證責任。然因檢察官訊問證人、鑑定人等被告以外之人時
    ，均能遵守法律規定而不致違法取供，並令具結，可信性極
    高，為兼顧理論與實務，乃於同法第159 條之1 明定檢察官
    於偵查程序取得被告以外之人所為陳述，除顯有不可信之情
    況者外，均有證據能力，得為證據。故被告等當事人、代理
    人、辯護人、輔佐人若主張其顯有不可信之情形者，本乎當
    事人主導證據調查原則，自應負舉證責任，否則，被告以外
    之人向檢察官所為之陳述，毋庸另為證明，即得作為認定被
    告犯罪之證據。而所謂「顯有不可信」之情況，係指其不可
    信之情形，甚為顯著瞭然者，固非以絕對不須經過調查程序
    為條件，然須從卷證本身，綜合訊問時之外部情況，例如：
    是否踐行偵查中調查人證之法定程序，給予在場被告適當詰
    問證人之機會等情，為形式上之觀察或調查，即可發現，無
    待進一步為實質調查之情形而言。此與具有證據能力之供述
    證據，其實質之證明力如何，仍待法院綜合全辯論意旨及調
    查證據所得，依法認定者不同（最高法院96年度台上字第56
    84號判決意旨參照）。準此，證人趙麗人於偵查中所為之證
    述，被告既未舉證證明有何顯不可信之情況，且經本院審酌
    認為適當，揆諸上揭說明，自應認有證據能力。
三、此外，本判決所引用之證據資料（詳後引證據），其中傳聞
    證據部分，縱無刑事訴訟法第159 條之1 至第159 條之4 或
    其他規定之傳聞證據例外情形，亦因被告及檢察官或同意可
    作為證據使用，或未聲明異議（被告原認證人莊雅淳於警詢
    及偵查中之陳述，係屬審判外之陳述，無證據能力，嗣又改
    稱同意有證據能力，詳本院易字卷第36頁背面倒數第11行以
    下），依據刑事訴訟法第159 條之5 第1 項、第2 項之規定
    ，本院審酌各該證據作成之情況，認為適當，應得為證據。
貳、實體部分
一、訊據被告陳麗俗固坦承於案發當時係受僱於「緹力士健身中
    心」，擔任清潔人員乙職，並於99年11月18日晚間，在該健
    身中心負責清潔打掃工作等情，惟否認侵占他人之物，辯稱
    ：在上開時間係在健身中心內之其他地方打掃，並未與趙麗
    人接觸過，趙麗人亦未曾將戒指交予伊等語。經查：
（一）被告原受僱於「緹力士健身中心」，擔任清潔人員，並於
      99年11月18日晚間7 時30分許，在上開健身中心工作；而
      告訴人莊雅淳於上開時間前往該健身中心內消費時，在女
      用置物櫃處遺失藍寶石戒指1 枚等情，業據被告供承在卷
      （詳本院審易卷第16頁之不爭執事項），並經證人莊雅淳
      於警詢、偵查及本院審判中證述明確（詳100 年度偵字第
      9987號卷第5 頁、第20頁倒數第12行以下至第21頁第6 行
      ，本院易字卷第13頁第10行以下至第15頁背面第19行）。
      復有緹力士健康事業股份有限公司100 年4 月21日（100
      ）緹法字第1000092 號函在卷可稽（同上偵卷第32頁）。
      是此部分事實，自堪採信。
（二）證人莊雅淳於本院審判時結證稱：99年11月18日當天去健
      身中心運動，至晚間7 時30分許去洗澡，在1306號置物櫃
      前換衣服，可能是在換衣服的時候不小心把戒指掉在置物
      櫃的旁邊，在洗完澡出來後就發現戒指不見，找了櫃子及
      自己帶去之袋子內，均未發現戒指，所以就跑去櫃台告知
      工作人員，並請工作人員幫忙詢問是否有人撿到該枚戒指
      ；在其洗澡之上開時段，置物櫃附近常會有身著白色有領
      POLO衫、黑長褲工作制服之清潔人員進出整理等語（詳本
      院易字卷第13頁第19至24行、同頁背面第2 至21行、第14
      頁第1 至10行、第15頁第6 至16行）。另證人趙麗人於本
      院審判時結證稱：99年11月18日晚上，曾去緹力士健身中
      心，但當天因為要去接小孩，時間沒有很充足，所以只是
      去洗澡，並沒有健身，去淋浴間洗澡前，在其置物櫃右後
      方的地上，撿到1 枚戒指，當時還有1 位小姐與其同時看
      到那枚戒指，因那位小姐已經換好衣服，正要進淋浴間，
      而其後來換完衣服，準備要進淋浴間時，正好看到身著白
      色有領POLO衫、黑長褲工作制服之被告在清潔，便將該枚
      戒指交給被告，請被告將戒指交給櫃臺讓人認領，之後就
      去沖澡，在淋浴出來後，尚在其置物櫃處等了一下子，並
      未看到其他人或清潔人員在場，故在當晚8 時10分許離開
      等語（同上卷第16頁第18行以下至第17頁倒數第3 行）。
      觀之上揭證人趙麗人與莊雅淳之證詞內容，互核尚屬相符
      ，且該2 人與被告素昧平生，彼此間亦無仇隙恩怨，自無
      涉詞誣陷之必要。是證人趙麗人於上開時、地拾獲莊雅淳
      之戒指後，即將該枚戒指交予被告之事實，洵堪認定。
（三）至被告雖辯稱：證人莊雅淳當天來消費時，伊正在打掃三
      溫暖、洗手間及蒸汽室，並沒有在置物櫃區那邊，係事隔
      約1 個月後，約在99年12月21日左右，健身中心總監約談
      確認伊於案發當天擔任清潔工作，方要求伊配合調查等語
      。然證人趙麗人於本院審判時結證稱：伊於拾獲戒指後，
      曾看到健身中心張貼公告，因伊小孩之合約將於11月底到
      期，在準備要續12月份之新約時，方向該健身中心之業務
      求證，以確認上開公告所示會員遺失戒指之時間點是否與
      伊撿到戒指之時間點及會員之櫃號相符，在確認相符後，
      該業務便向健身中心之總監報備此事；而伊於99年11月30
      日當天前往健身中心處理續約事宜時，被告曾進入健身中
      心之辦公室，該健身中心之業務即要伊確認將拾獲戒指交
      付之清潔人員是否係被告，伊表示是被告等語（同上卷第
      17頁背面第8 至17行、第18頁第16至至19行）。另證人莊
      雅淳於本院審判時亦結證稱：99年11月18日遺失戒指後，
      曾告知櫃檯，但櫃檯說沒有看見。11月19日晚上又去該健
      身中心運動，看到清潔人員，即詢問是否有人撿到上開戒
      指，而在詢問過程中，有1 位會員曾玉財耳聞，即表示伊
      於前晚看見該枚戒指掉在1306號置物櫃附近地上，係被另
      1 位會員撿走，伊很訝異難道該位會員並未將戒指交到櫃
      檯，之後其等便前去櫃檯詢問，並請求櫃檯提供會員照片
      讓曾玉財指認，當時曾玉財指認係由1 位陳姓會員撿走該
      枚戒指，遂於99年11月26日約同該位陳姓會員當面指認，
      但因陳小姐否認是她撿到戒指，故其於隔日（27日）在健
      身中心副理之陪同下前去警局備案，健身中心並於99年11
      月30日張貼尋找戒指之公告，之後，健身中心總監表示曾
      玉財應係誤認陳小姐為撿到戒指之人，並於99年12月21日
      告知真正撿到戒指之會員趙麗人早已與其聯繫，但趙麗人
      表示必須報案後，才願出面說明經過情形，故其於12月31
      日前去復興路派出所報案，並從趙麗人處得知在99年11月
      30日健身中心貼出公告後之隔天，趙麗人便已出面跟健身
      中心聯絡，只是健身中心未曾告知此事；此外，健身中心
      總監另表示，他之所以相信趙麗人所述為實，乃係因會員
      曾玉財既已認錯拾獲戒指之人，倘若趙麗人並非真正撿到
      戒指之人，抑或其有意將該枚戒指據為己有，自無庸出面
      與健身中心聯絡等語（同上卷第14頁第16行以下）。得見
      證人趙麗人係於健身中心之其他會員誤認拾獲者，且無法
      確知何人拾獲該枚戒指時，主動出面表示伊為案發當日拾
      獲戒指之人。質言之，倘若證人趙麗人未曾拾獲該只藍寶
      石戒指，甚或有意將該枚戒指於拾獲後據為己有，衡諸常
      情，其根本無需出面坦稱拾獲戒指之事，進而指證被告，
      致使自身遭懷疑涉犯侵占罪嫌或受刑事追訴之虞。更遑論
      被告自承在案發當晚，因另1 位同事休息，故僅有伊1 人
      負責健身中心之清潔工作等語（同上偵卷第22頁第12、13
      行），益足徵證人趙麗人當無誤認其他清潔人員為被告之
      可能。從而，被告上開所辯，純屬事後卸責飾詞，殊難信
      採。
（四）綜上所述，本件事證已臻明確，被告於上開時、地，收受
      證人趙麗人所拾獲之戒指後，加以藏匿據為己有之犯行，
      堪以認定，應依法論科。
二、論罪、科刑
    核被告所為，係犯刑法第337 條之侵占離本人持有物罪。爰
    審酌被告為牟己利，利用工作之便，恣意侵占他人脫離持有
    之物，非但破壞法秩序，且造成被害人財產上損害，實不足
    取，又侵占之系爭戒指價值約新臺幣30,000元，業據被害人
    莊雅淳供述在卷（詳警卷第5 頁背面第12行），惟念及被告
    前無犯罪紀錄，有臺灣高等法院被告前案紀錄表附卷可稽（
    詳本院易字卷第40頁），素行尚佳等一切情狀，判處如主文
    所示之刑，並諭知如主文所示易服勞役之折算標準，以資警
    懲。
據上論斷，應依刑事訴訟法第299 條第1 項前段，刑法第337 條
、第42條第3 項前段，刑法施行法第1 條之1 ，判決如主文。
本案經檢察官賴寶合到庭執行職務。
中    華    民    國  100     年    10    月    7     日
                  刑事第四庭    法  官  葉文博
以上正本證明與原本無異。
如不服本判決應於收受判決後10日內向本院提出上訴書狀，並應
敘述具體理由。其未敘述上訴理由者，應於上訴期間屆滿後20日
內向本院補提理由書(均須按他造當事人之人數附繕本)「切勿逕
送上級法院」。
中    華    民    國  100     年    10    月    7     日
                                書記官  呂美玲
附錄論罪科刑法條：
刑法第337 條
意圖為自己或第三人不法之所有，而侵占遺失物、漂流物或其他
離本人所持有之物者，處5 百元以下罰金。
刑法施行法第1條之1
中華民國94年1 月7 日刑法修正施行後，刑法分則編所定罰金之
貨幣單位為新台幣。
94年1 月7 日刑法修正時，刑法分則編未修正之條文定有罰金者
，自94年1 月7 日刑法修正施行後，就其所定數額提高為30倍。
但72年6 月26日至94年1 月7 日新增或修正之條文，就其所定數
額提高為3 倍。